臺灣高等法院高雄分院刑事判決　　　　 94年度上易字第444號
上　訴　人
即　被　告　甲○　原名朱修瑛.
　　　　　　丙○○原名許淑玲.
上列二人
共　　　同
選任辯護人　黃正男律師
上列上訴人因詐欺案件，不服臺灣高雄地方法院93年度易字第42
1 號中華民國94年5 月26日第一審判決（起訴案號：臺灣高雄地
方法院檢察署92年度偵字第20222 號），提起上訴，本院判決如
下：
    主  文
原判決撤銷。
甲○共同意圖為自己不法之所有，以詐術使人將本人之物交付，
處有期徒刑參月，如易科罰金，以參佰元折算壹日。
丙○○共同意圖為自己不法之所有，以詐術使人將本人之物交付
，處有期徒刑陸月，如易科罰金，以參佰元折算壹日。
    事  實
一、丙○○於民國89年8 月間從事仲介業務，甲○則擔任其助理
    ，丙○○經由友人張慕文介紹認識乙○○，得知乙○○與其
    胞弟深受痛風痼疾困擾，其母親亦患有糖尿病，丙○○明知
    自己並無任何法術，亦非所謂「通靈者」，竟與甲○共同意
    圖為自己不法之所有，由丙○○自稱受「無極母」之指示，
    助人消災解厄，以吸引乙○○與其面談並取得其信賴。嗣丙
    ○○與甲○在高雄市○○○路上某間茶藝館內趁機向乙○○
    佯稱必須購買房屋入住即可治癒全家之疾病。數日後，丙○
    ○與甲○明知位於高雄縣大樹鄉久堂村湖底2 巷115 號之房
    屋，原屋主吳瑞鏞因經濟狀況不佳無法給付房屋貸款，亟欲
    以當時尚積欠銀行之貸款新臺幣（下同）267 萬元出售，丙
    ○○及甲○即向乙○○謊稱上開房屋為能夠治病之吉屋，且
    購買上開房屋價格不可低於470 萬元，否則無法治好病痛，
    致使乙○○受家族病痛困擾且心煩意亂之際，惑於甲○及丙
    ○○上揭謊言，因而陷於錯誤，於89年9 月11日購買該屋，
    並陸續依上開金額交付價金470 萬元給甲○、丙○○2 人。
    甲○、丙○○扣除交付吳瑞鏞償還銀行之貸款0000000 元後
    ，以此不實之欺罔方式共詐得0000000 元。嗣乙○○因與吳
    瑞鏞取得聯繫，得知上開房屋底價僅為267 萬元，始知受騙
    。
二、案經乙○○訴由臺灣高雄地方法院檢察署檢察官偵查起訴。
    理  由
壹、程序方面
一、按被告以外之人於偵查中向檢察官所為陳述，除顯有不可信
    之情況者外，得為證據，同法第159 條之1 第2 項定有明文
    。偵查中對被告以外之人（包括證人、鑑定人、告訴人、被
    害人及共同被告等）所為之偵查筆錄，或被告以外之人向檢
    察官所提之書面陳述，性質上均屬傳聞證據。惟現階段刑事
    訴訟法規定檢察官代表國家偵查犯罪、實施公訴，依法其有
    訊問被告、證人及鑑定人之權，證人、鑑定人且須具結，而
    實務運作時，檢察官偵查中向被告以外之人所取得之陳述，
    原則上均能遵守法律規定，不致違法取供，其可信度極高，
    職是，證人吳瑞鏞於偵查中向檢察官陳述，並無任何顯不可
    信之情況，揆諸前揭規定，其證言應有證據能力。
二、再按「被告以外之人於審判外之陳述，雖不符前四條之規定
    ，而經當事人於審判程序同意作為證據，法院審酌該言詞陳
    述或書面陳述作成時之情況，認為適當者，亦得為證據。」
    ，「當事人、代理人或辯護人於法院調查證據時，知有第1
    59 條第 1項不得為證據之情形，而未於言詞辯論終結前聲
    明異議者，視為有前項之同意。」，刑事訴訟法第159條之5
    定有明文。查本件證人即告訴人乙○○於警詢中之陳述、檢
    察官偵查中之指訴，與原審法院到庭結證之陳述內容，前後
    核屬一致，且檢察官、辯護人及被告均未於言詞辯論終結前
    ，對該警詢筆錄內容異議，本院審酌該言詞陳述作成時之情
    況，認為適當，依刑事訴訟法第159 條之5 規定，該警詢筆
    錄應具有證據能力；至證人乙○○於原審審理中具結且經交
    互詰問後所為之證言，亦有證據能力。
貳、實體方面
一、訊據上訴人即被告甲○與丙○○固坦承仲介上開房屋以470
    萬元售予告訴人乙○○屬實，惟均矢口否認有何詐欺犯行，
    被告甲○辯稱：我只是丙○○的司機及助理，他們在談的過
    程我都沒有參與，我只有取得2 萬5 千元，我也不清楚丙○
    ○賺得差價多少錢云云。被告丙○○則辯稱我不會通靈，沒
    有神靈附身，也沒有跟告訴人如此表示過，介紹購屋之原因
    是與告訴人聊天，他談及有家族疾病，我建議他換間房子看
    看，雙方買賣房屋是你情我願，而原屋主有說過以270 萬元
    讓我賣，賣多的就是我的云云。被告等之共同辯護人則以被
    告甲○僅是被告丙○○之助理兼司機，並未與被告丙○○共
    同決定系爭房屋出售價格或說服告訴人或協議本件交易事宜
    ；被告丙○○並未向告訴人自稱為受無極母指示之通靈者，
    且縱使被告丙○○確有自稱受無極母指示，而告訴人主觀上
    亦相信宗教之超自然現象，被告丙○○本於宗教活動之所為
    ，難認為共同施行詐術騙取財物，且吳瑞鏞授權全權處理出
    售，被告丙○○自然有權以原屋主名義決定出售金額，應不
    得認為被告丙○○以高於原屋主底價之價格出售系爭房屋，
    即為施用詐術等語資為被告2 人辯護。
二、經查：
  (一)上揭犯罪事實，迭經告訴人乙○○於警詢、偵查及原審法院
    審理時指訴綦詳，並據證人吳瑞鏞於偵查時、證人劉穎臻、
    張慕文於原審審理時到庭結證屬實。此外，復有不動產買賣
    契約書、收據、萬泰商業銀行（下稱萬泰銀行）函各1 紙、
    萬泰銀行本金收回及手續費利息收入憑單2 張附卷可稽。
  (二)被告丙○○自稱受到無極母指示幫助乙○○，必須購買房屋
    方能治病之事實，業據告訴人乙○○於原審法院審理時證稱
    ：被告丙○○說她是無極老母指示她來幫助我，某日在明誠
    二路的茶藝館裡，說要以買房子治病，並舉劉穎臻與張慕文
    也是這樣子買房子來治病。當時我母親剛好發病，被告丙○
    ○表示如果不這樣做，我母親會有生命危險，使我相信，但
    後來我的病和家人的病沒有治癒等語綦詳，核與共同被告甲
    ○於偵查中供稱：我有聽到丙○○曾經說過，她有經過無極
    母之指示等語（參見上開偵查卷第17頁）；證人即當日同在
    茶藝館內之劉穎臻於原審法院審理時證稱：被告丙○○曾跟
    我說她會通靈、治病，是無極母附身，被告丙○○也如此要
    我向告訴人介紹。被告丙○○在茶藝館內表示她可以以她的
    通靈方式將病治好等語；證人即當日同在茶藝館內張慕文於
    原審法院審理時證稱：被告丙○○有提到要改變風水，方法
    就是買居所，改變磁場等語相符。是被告丙○○曾向告訴人
    稱其會通靈，是受無極母指示幫助告訴人買房子治病等情非
    虛，嗣於偵查及審判中始翻異前詞，辯稱其未自稱是無極老
    母附身而向告訴人佯稱買屋可治病云云，顯為事後卸責之詞
    ，不足採信。
  (三)又系爭房屋原屋主吳瑞鏞因房屋貸款尚欠萬泰銀行274 萬元
    ，欲以此價格賣出，而後被告丙○○以470 萬元之價格賣給
    告訴人，僅清償吳瑞鏞之銀行貸款後，其餘盡數均未交給吳
    瑞鏞，業據被告丙○○自承在卷，核與證人吳瑞鏞於偵查中
    證稱：當時朋友介紹幫我處理銀行貸款一事，我並沒有拿到
    1 毛錢，我也不知道該屋賣了多少錢等語相符。而吳瑞鏞積
    欠萬泰銀行之貸款0000000 元，嗣已賣得價金償還萬泰銀行
    ，此有萬泰銀行93年9 月23日第00000000006號函1份及萬泰
    銀行本金收回及手續費利息收入憑單2 張在卷可稽。而被告
    丙○○向告訴人謊稱：無極母之旨意為購買上開房屋價格不
    可低於470 萬元，否則無法治好病痛等語，亦據告訴人於警
    詢中指訴明確，並有不動產契約書1 份附卷可佐；而告訴人
    在89年9 月11日之前，其妻名下尚有位於高雄市○○○路之
    房屋，且其住在高雄市○○路上岳母之房子，沒有必要購買
    房屋，亦據告訴人於原審法院審理時證述在卷。被告丙○○
    既自承上開房屋屋主開價270 萬元，縱要賣屋，衡情其中仲
    介費用應不致相差太多，惟告訴人買屋之金額高達470 萬元
    ，若非被告以無極母附身，以買470 萬元之吉屋可治病為由
    之詐術誆騙告訴人，告訴人何願以470 萬元，顯與原屋屋主
    吳瑞鏞所開價錢顯不相當之高價購買其並無必要購買之房屋
    ？被告丙○○雖辯稱買賣係你情我願之事，惟其利用宗教上
    之名義，以其會通靈，受無極母指示幫助告訴人買房子治病
    為藉口，導致告訴人誤信為真，藉機牟取與原價顯不相當之
    暴利，即為施用詐術之詐欺行為；被告丙○○雖又辯稱告訴
    人於購買該房屋時有出價云云，惟此係購買房屋時之議價階
    段，其最終之買賣價格為470 萬，已如前述，並無疑義（即
    表示被告丙○○當時開價甚高），告訴人指稱被告表示購買
    上開房屋價格不可低於470 萬元云云，亦與事實相符，否則
    如非被告之表示房屋價格下限為470 萬元，告訴人豈有不繼
    續殺價之理？是告訴人所陳受被告謊稱買屋可治病後，告訴
    人即陷於錯誤並交付470萬元等情，應可採信。
  (四)被告丙○○明知自己非通靈者，仍謊稱有法力而使告訴人購
    買房屋一情，已如前述。若告訴人明知被告丙○○並非通靈
    者，而無極母附身僅係出於被告之杜撰，當不致陷於錯誤而
    以470 萬元購買其仲介之房屋。又被告丙○○罹患精神分裂
    症，雖未達心神喪失或精神耗弱之程度，其自述89年間自覺
    易緊張、焦慮、坐立不安、失眠等情形，有前揭高雄醫學大
    學附設中和紀念醫院精神鑑定報告書1 份附卷可稽。是被告
    罹患精神病，其本身尚須靠藥物控制病情，尚且無法處理自
    己之精神障礙，又豈有法力治療他人疾病？足證其顯有假借
    其為無極母附身以取信於告訴人而詐取金錢之不法意圖，況
    嗣後於偵審中即否認其為通靈者，是其前開所辯有關告訴人
    買屋治病係個人宗教信仰云云，更無足採。
  (五)被告甲○明知被告丙○○自稱為受無極母指示，而被告丙○
    ○在茶藝館內遊說告訴人購買房屋時被告甲○亦在現場，且
    被告甲○知悉吳瑞鏞開價267 萬元出售，而被告丙○○賣給
    告訴人之價格為470 萬元，在告訴人陸續交付價金之過程中
    ，均與被告丙○○一同前往收取價款，又在購屋過程中，負
    責帶告訴人去銀行辦理貸款、戶籍遷入等工作，此經被告甲
    ○於偵查及原審法院審理時自承在卷，並據吳瑞鏞於偵查中
    、告訴人、證人劉穎臻、張慕文於原審法院審理時證述綦詳
    。此外，告訴人購買系爭房屋之定金40萬元，係於89年9 月
    11日交由被告甲○所收受，有被告甲○以原名朱修瑛簽收之
    定金收據1 紙在卷可稽。被告甲○顯與被告丙○○有犯意聯
    絡及行為分擔，被告甲○辯稱不清楚被告丙○○以詐術賺取
    中間高額差價，顯係事後卸責之詞，不足採信。是被告甲○
    確實明知被告丙○○向他人謊稱為無極老母附身，致使告訴
    人陷於錯誤，並與被告丙○○共同以高價賣屋給告訴人賺取
    差價，亦堪認定。
  (六)縱上所述，被告甲○及丙○○明知被告丙○○並無通靈能力
    ，亦非無極母附身，故意以前揭手法瞞騙告訴人，無非意圖
    藉由被告丙○○有高超法術能治病之假像，用以欺詐告訴人
    之金錢至明。被告2 人所辯無非飾卸之詞，無可採信，本件
    事證明確，其犯行洵堪認定，應予依法論科。
三、核被告甲○及丙○○所為，係犯刑法第339條第1項詐欺罪。
    被告2 人就上開犯行，有犯意聯絡及行為分擔，均為共同正
    犯。被告丙○○雖有精神分裂症，目前易焦慮、緊張，遇見
    法院出庭會頭暈、不適，需繼續服藥等情，此有高雄市立凱
    旋醫院91年10月2 日凱診M 字第2305號診斷書1 份在卷可稽
    （參見偵查卷91年度他字第4395號第20頁）。惟經臺灣高雄
    地方法院檢察署將被告送請高雄醫學大學附設中和紀念醫院
    精神鑑定之結果，「許員於案發當時及目前之意識皆清醒，
    其判斷力及自我控制能力亦為正常，並沒有精神耗弱或心神
    喪失之情形」，此有該院92年5 月7 日高醫附秘字第1201
    號函暨精神鑑定報告書附卷可稽（參見上開偵查卷第57至第
    61頁）。另查被告丙○○於偵審過程中對於其所涉本件犯嫌
    猶知飾詞辯解，且對答如流，思緒無礙，其知覺、理會、判
    斷能力與常人無異，至為顯然。依此，被告目前精神病之病
    情尚未達心神喪失或精神耗弱之程度，堪可認定，自無刑法
    第19 條 之適用，附此敘明。
四、原審據以論罪科刑，固非無見。惟查被告等2 人於本院審理
    中已與告訴人和解，有94年度雄院民公溪字第0330號公證書
    1 份、和解書1 份附於本院卷內可稽，其犯罪後之態度尚屬
    良好。原判決就此部分未及審酌，尚有未洽。被告等上訴意
    旨，仍執前詞，否認犯罪，指摘原判決不當，雖無理由，但
    原判決既有上開可議之處，自仍應由本院將原判決撤銷改判
    。爰審酌審酌被告2 人為謀取自已不法利益，而乘告訴人罹
    患痼疾，急欲求治之機會，從中介紹對病症根本無效之房屋
    ，偽裝成受神明指示之通靈者，而詐取財物，惡性非輕，且
    因告訴人誤認被告所仲介之房屋可醫治其病症，致有未循正
    常之醫療體系就醫或延誤醫治時效之危險，均足嚴重傷害人
    民之健康，被告2 人不思以正當手段賺取錢財，犯後一再砌
    詞卸責，否認犯行，本應從重量刑，惟念被告等於本院審理
    中已與告訴人和解，以及被告丙○○為本件詐欺主謀，被告
    甲○僅分擔實施一部份犯行，情節較輕等一切情狀，分別量
    處如主文第2 、3 項所示之刑，並均諭知易科罰金之折算標
    準。
據上論結，應依刑事訴訟法第369 條第1 項前段、第364 條、第
299 條第1 項前段，刑法第28條、第339 條第1 項、第41條第1
項，罰金罰鍰提高標準條例第1 條前段、第2 條，判決如主文。
本案經檢察官張金塗到庭執行職務。
中　　華　　民　　國　　94　　年　　10　　月　　20　　日
            刑事第五庭  審判長法  官  曾永宗
                              法  官  陳明富
                              法  官  任森銓
以上正本證明與原本無異。
不得上訴。
中　　華　　民　　國　　94　　年　　10　　月　　20　　日
                              書記官  蘇恒仁
附錄本件判決論罪科刑法條：
刑法第339 條
意圖為自己或第3 人不法之所有，以詐術使人將本人或第3 人之
物交付者，處5 年以下有期徒刑、拘役或科或併科1 千元以下罰
金。
以前項方法得財產上不法之利益或使第3 人得之者，亦同。
前2 項之未遂犯罰之。
